最高法院刑事判決　　　　　　　九十四年度台非字第一四三號
　　上　訴　人　最高法院檢察署檢察總長
　　被　　　告　乙○○
　　　　　　　　　　　　在押.
　　　　　　　　甲○○
　　　　　　　　　　　　在押.
上列上訴人因被告等殺人案件，對於本院中華民國九十三年十月
二十一日第三審確定判決（九十三年度台上字第五四二０號，起
訴案號：台灣高雄地方法院檢察署九十年度偵字第一七二六五號
），認為違法，提起非常上訴，本院判決如下：
    主  文
上訴駁回。
    理  由
非常上訴理由稱：「本件原確定判決經調卷詳閱，核有下列審判
違背法令之處：(一)、按最高法院四十六年台上字第三０三號判例
：同時同地犯罪而應從一重處斷者，依（係）指其犯罪行為仍衹
一個者而言，其殺人行為既有二個，而其時間又有先後之分，顯
與連續犯之要件相符，原判決認為係一行為而觸犯數罪名，其見
解自有未合。七十年台上字第一九七一號判例：刑法第五十五條
所謂一行為觸犯數罪名，就故意犯而言係指對於該數罪同時有各
別之犯意而藉一個行為以達成之而言，若對於另一犯罪係臨時起
意，而行為亦不止一個，或基於同一之犯意而行為又先後可分，
即非刑法第五十五條上段之想像競合犯，應為數罪併罰，或刑法
第五十六條之連續犯。三十一年上字第五四九號判例：同時同地
犯罪而應從一重處斷者，係指其犯罪行為仍祇一個者而言，上訴
人將某甲開槍擊斃後，又復開槍射擊某乙，其殺人行為既有二個
，而其時間又有先後之分，顯與連續犯之要件相符，非一行為而
犯數罪。本件殺人部分，原確定判決理由，認：『被告乙○○、
甲○○兄弟二人，……乃改變計畫，另行起意殺害林良璟、林昌
億兄弟二人。旋即開始觀察林良璟、林昌億兄弟二人之作息及行
蹤，……再由甲○○手持武士刀一把，乙○○雙手分持西瓜刀一
把及瓦斯噴霧器一支，躲在住處屋內等侯（候）林良璟、林昌億
兄弟返家。……由甲○○持武士刀朝坐在機車後座之林良璟背部
砍下，……甲○○隨即以武士刀刺向林良璟之腹部二、三刀，而
乙○○右手亦持西瓜刀朝坐在機車前座之林昌億頭部砍殺（，）
』復認：『被告等見林良璟不再掙扎，誤認林良璟已死亡，乃接
續分持西瓜刀及武士刀自後追殺林昌億。林昌億逃至後勁南路一
四一號”阿義檳榔攤”前，向老闆蔡進義呼喊：幫我報警等語後
，又往前奔跑至後勁南路一四一號、一三五號間水泥地前馬路，
因體力不支倒地。上訴人（被告）等追上後，又分持前開刀械砍
殺林昌億之頭部、頸部、腹部、背部及胸部等要害部位，……』
依上開認定之事實，被告二人係分持凶器，分別於同一地點及不
同處所之馬路上，向不同之被害人砍殺數十刀，且殺人之結果，
分別既遂、未遂，時地亦復不同。就殺害二人之犯意、行為過程
，與二個被害法益論之，顯非同一行為可言，均非一行為觸犯數
罪名之想像競合犯，原確定判決認係接續為之，忽略行兇之時地
變更不同，適用法則，自有違法。(二)、原確定判決理由，引『扣
案之武士刀一把（即事實審台灣高等法院高雄分院九十三年〈度
〉重上更(三)〈字第〉三三號判決主文諭知沒收之物），……係屬
槍砲彈藥刀械管制條例列管之武士刀，有高雄市政府警察局九十
年十月十七日九十高市府警保字第四一四三六號函一份附卷可稽
』云云（原確定判決書第六頁）。最後事實審法院審判程序中調
查證據，亦提示上述書證『高雄市政府警察局九十年十月十七日
九十高市府警保字第四一四三六號函』（台灣高等法院高雄分院
九十三年〈度〉重上更(三)〈字〉第三三號卷第一四二頁），並引
據於該事實審判決書中。惟遍查全卷，並無上開『高雄市政府警
察局九十年十月十七日九十高市府警保字第四一四三六號函』，
僅偵查卷附有高雄市長名義發文之『高雄市政府九十年十月十七
日九十高市府警保字第四一四三六號函』（台灣高雄地方法院檢
察署九十年〈度〉偵字第一七二六五號卷第七頁）。則原確定判
決、事實審法院審理時及判決書，係引用卷證中所未存在之『高
雄市政府警察局』之函件，其復與非法持有刀械有必然關係，此
項採證基礎與卷證資料不符，且未經提示辯論，審判顯有違法。
(四)、原確定判決理由，認事實審台灣高等法院高雄分院九十三年
（度）重上更(三)字第三三號判決認定：沾有血跡之西瓜刀一把…
…為被告所有供本件犯罪所用之物，並依刑法第三十八條第一項
第二款之規定宣告沒收云云，與卷內資料悉相符合。惟查事實審
台灣高等法院高雄分院九十三年（度）重上更(三)字第三三號，九
十三年七月十五日審理當日調取之贓證物品，依卷內贓證物品條
所載，扣案之西瓜刀有四把（台灣高等法院高雄分院九十三年〈
度〉重上更(三)字第三三號卷第一六一頁），然審判筆錄則記載『
審判長問：對於扣案之西瓜刀，有何意見？（提示並令其辨識）
』並未就判決書所諭知沒收之西瓜刀一把，與非本件諭知沒收之
另外三把區隔，分別提示，且該事實審於判決書理由二、之（八
），載明『此外，復有西瓜刀四把……扣案可資佐證，……被告
等犯行均堪認定。』，主文則諭知：『扣案之……西瓜刀一把，
……均沒收。』，顯然並未指明那一把，係沾有血跡為本件所應
沒收之西瓜刀，區別提示辯論，遽而採為判決之依據，顯有判決
理由與卷證資料不符，主文與理由矛盾之違法。(五)、按刑法第十
九條分別規定：心神喪失人之行為，不罰（第一項）。精神耗弱
人之行為，得減輕其刑（第二項）。因此，被告之心神及精神狀
況，攸關被告之犯罪與量刑甚劇（鉅）。被告之辯護人於事實審
（台灣高等法院）高雄（高）分院九十三年（度）重上更(三)（字
）第三三號準備程序九十三年六月十八日調查證據時，請求法官
就被告行兇當時之精神狀況做鑑定（台灣高等法院高雄分院九十
三年〈度〉重上更(三)〈字〉第三三號卷第一二三頁），法官諭知
『被告既然認為自己行兇當時精神狀況清楚，毋庸送精神鑑定，
則本件是否有送鑑定之必要，待合議庭評議後再行決定』（同卷
第一二四〈頁〉），惟該事實審審理時合議庭，未就此應否精神
鑑定（做）出決定，已屬審判期日應調查之證據未予調查之違法
。判決書中亦僅就被告於案發前有無服ＦＭ２藥物做論斷，殊不
知行兇時有無精神上之障礙，有無服用藥物，僅為可能原因之一
，因此，除被告之自述外，法院有無另對被告施予精神鑑定必要
，乃法官應依職權或依聲請調查事項，原確定判決就原事實審判
決，未就有無依聲請送精神鑑定必要乙節，有所論斷，顯有判決
理由不備之違法。(六)、原確定判決引事實審（台灣高等法院）高
雄（高）分院九十三年（度）重上更(三)（字）第三三號判決稱：
『依第一現場勘查報告及現場圖觀之，其中”林昌億死亡案第一
現場圖”中並未有何鐵管或鐵棍之物，且依編號二十三、二十四
、三十三、三十四現場照片（及〈即〉被告〈害〉人等住處門前
）觀之，僅見鞋子、雨傘、竹竿、拖把、掃把、畚箕等物，亦未
見有何”鐵管”於其中，可見上訴人等所辯……亦不足採信』云
云，為不利被告之論斷。然上開所指現場勘查報告、編號二十三
、二十四、三十三、三十四現場照片等，於事實審（台灣高等法
院）高雄（高）分院九十三年（度）重上更(三)（字）第三三號審
理時並未逐一提示被告，以供辯論，筆錄中僅記載提示現場照片
等，並未記載所指該當卷內資料出處，更何況該等照片等，並非
存放判決書所指『第一審』卷內，而係另外於警卷中，原審判決
未注意及此，已屬審判期日應調查之證據未予調查之違法，對被
告及其辯護人造成突襲性裁判之危險，且屬判決理由與卷證資料
不符矛盾之違法。(七)、原確定判決所引事實審（台灣高等法院）
高雄（高）分院九十三年（度）重上更(三)（字）第三三號審判期
日之審判程序之違法。按被告有數人時，應分別訊問之；其未經
訊問，不得在場；辯論後，審判長應予當事人就科刑範圍表示意
見之機會；刑事訴訟法第九十七條第一項、第二百八十九條第三
項分別定有明文。依事實審（台灣高等法院）高雄（高）分院九
十三年（度）重上更(三)（字）第三三號卷第一百五十四頁記載：
審判長問『請就科刑之範圍表示意見？』被告等均答：『殺死一
個人而已，判那麼重，請求輕判。』顯見上開辯論程序中，並未
使被告分別訊問、分別答覆，審判程序應屬違法；甚而所答覆內
容完全相同，與判斷被告犯罪後態度顯生不利影響，已足造成原
判決違背法令之結果。案經確定，且於被告不利，爰依刑事訴訟
法第四百四十一條、第四百四十三條提起非常上訴，以資救濟。
」等語。
本院按非常上訴，乃對於審判違背法令之確定判決所設之特別程
序；故非常上訴之提起，以判決確定後，發見該案件之審判係違
背法令者為限，徵諸刑事訴訟法第四百四十一條之規定，至為明
顯。所謂審判違背法令，係指其審判程序或其判決之援用法令，
與當時應適用之法令有所違背者而言。又依法應於審判期日調查
之證據，未予調查，致適用法令違誤，而顯然於判決有影響者，
該項確定判決，即屬判決違背法令，得對之提起非常上訴，併有
刑事訴訟法第四百四十七條第一項第一款規定之適用，經司法院
大法官會議釋字第一八一號解釋釋明在案；但所謂依法應於審判
期日調查之證據，係指事實審訴訟程序中已存在之證據，而在客
觀上為法院認定事實及適用法律之基礎者而言。其非上述情形之
證據，未予調查者，本不屬於該範圍，縱其訴訟程序違背法令，
然如應受刑事訴訟法第三百八十條之限制者，既不得據以提起第
三審上訴，自亦不得為非常上訴之理由，司法院大法官會議釋字
第二三八號解釋，亦闡釋甚明。經查：(一)、本件原確定判決維持
事實審台灣高等法院高雄分院九十三年度重上更(三)字第三三號刑
事判決（下稱更(三)判決），認定：被告乙○○、甲○○兄弟二人
（下稱被告等），與其父母於民國八十九年六月十三日，搬遷至
高雄市○○區○○路一三五巷六弄四十號，而與住於同巷弄三十
八號之被害人林良璟、林昌億兄弟（下稱林良璟兄弟）毗鄰。被
告等因懷疑林良璟兄弟或其家人將其等所有之機車輪胎放氣，並
以污水潑灑其機車；且懷疑林良璟兄弟之母陳珠將渠等母親之攤
位車推至巷弄中央，阻礙交通，並向鄰人訴說其等壞話，已對林
良璟兄弟及其家人心生不滿。嗣於八十九年八月間，因甲○○在
二樓將洗衣水往下潑灑，致與林良璟兄弟之父林勝豐發生爭執，
經林勝豐報警處理，以致積怨更深。被告等認林勝豐、陳珠非常
不友善，乃於八十九年十一月間，共謀伺機殺害其二人，並至高
雄市楠梓區莒光市場內某五金行購買西瓜刀四把放置於家中；其
後甲○○又於九十年五月間，至高雄市○○區○○路路旁購買武
士刀一把及瓦斯噴霧器一支，帶回家中藏放，以供預備殺害林勝
豐、陳珠之用（被告等該預備殺人部分業經前開事實審法院九十
二年度上重更(二)字第八號刑事判決判刑確定）。嗣於九十年八月
十二日，林昌億提前退伍返家後，因常將菸蒂往被告等家門前丟
棄，且故意趁被告等在家中說話時，敲打被告等住處牆壁，而為
挑釁行為。被告等於九十年八月二十日商議時，慮及林勝豐、陳
珠已年邁，殺死其等並不划算，若殺死林良璟兄弟，可令其父母
遭喪子之痛，且林良璟已有妻兒，殺之亦可使其妻成寡，子女失
怙，方足以洩其恨。乃改變計畫，另行起意殺害林良璟兄弟。旋
即開始觀察林良璟兄弟之作息及行蹤，得知其二人有於夜間外出
購買宵夜之習慣。嗣被告等於同年九月十三日晚間，見林昌億騎
機車搭載林良璟外出，認時機成熟，乃先將其等住處之電燈熄滅
，以為掩護，再由甲○○手持武士刀一把，乙○○雙手分持西瓜
刀一把及瓦斯噴霧器一支，躲在住處屋內等候林良璟兄弟返家。
其二人共同基於殺人之犯意聯絡，於同日二十二時三十分許，見
林良璟兄弟共乘機車返回其住處馬路對面牆邊準備停放機車之際
，被告等即自家中衝出，由甲○○持武士刀朝坐在機車後座之林
良璟背部砍下，林良璟以手抵擋，並欲搶下甲○○手中之武士刀
，甲○○隨即以武士刀刺向林良璟之腹部二、三刀，而乙○○右
手亦持西瓜刀朝坐在機車前座之林昌億頭部砍殺。乙○○見林良
璟欲奪取甲○○之武士刀，遂轉身朝林良璟之頸部砍殺二、三刀
。林良璟不支倒地後，被告等仍繼續砍殺林良璟，致林良璟受有
胸部鈍挫傷及穿刺傷等傷害而當場昏迷，經林勝豐發現迅將林良
璟送醫急救，始倖免死亡。林昌億則在被告等砍殺林良璟之際，
趁隙往後昌路一三五巷，再左轉往後勁南路逃跑。被告等見林良
璟不再掙扎，誤認林良璟已死亡，乃接續分持西瓜刀及武士刀自
後追殺林昌億。林昌億逃至後勁南路一四一號、一三五號間水泥
地前馬路，因體力不支倒地。被告等追上後，又分持前開刀械砍
殺林昌億之頭部、頸部、腹部、背部及胸部等要害部位，致林昌
億該等部位及左、右上肢等處受有利器傷計二十九處等傷害，經
送醫急救，延至同日二十二時五十分許，因大量出血性導致休克
不治死亡等情。依此事實，被告等既係共謀殺害林良璟兄弟，且
於同時地分擔實施，自屬一個行為，而其等以一個殺人行為侵害
林良璟兄弟二個法益，並致林昌億因流血過多不治死亡，林良璟
經送醫急救倖免於死，自為想像競合犯（參見本院十九年上字第
一九二八號、二十年上字第六０號、二十一年非字第七五號判例
意旨）。原確定判決以更(三)判決據此認定被告等此部分所為，均
係犯刑法第二百七十一條第一項之殺人既遂罪（殺害林昌億部分
），及同條第二項之殺人未遂罪（殺害林良璟部分）。且其等殺
人既遂及殺人未遂之犯行，均係在極短期間內完成，應認係在單
一殺人犯意下所為之接續殺人行為，為想像競合犯，應依刑法第
五十五條前段規定，從一重之殺人既遂罪處斷，經核於法尚無不
合，乃予維持，於法自無違誤。非常上訴理由(一)指依上述確定事
實，被告等係分持凶器於不同處所，向不同之被害人砍殺數十刀
，且殺人之結果，分別為既遂、未遂，時地亦復不同，顯非一行
為觸犯數罪名之想像競合犯，原確定判決認其等係接續為之，有
適用法則不當之違法云云，自屬誤會。(二)、本件遭查扣而由甲○
○持以砍殺林良璟兄弟之武士刀乙把，於經高雄市政府鑑定結果
，認屬槍砲彈藥刀械管制條例列管之武士刀後，由該府以九十年
十月十七日九十高市府警保字第四一四三六號函將鑑定結果答覆
高雄市政府警察局楠梓分局，此有該函影本存卷可稽。雖依為更
(三)判決之事實審法院審判筆錄所載，該法院於調查證據時係向被
告等提示「高雄市政府警察局」九十年十月十七日九十高市府警
保字第四一四三六號函並告以要旨，但依本件卷附所有資料，除
上開高雄市政府函外，並無其他機關有發送「九十年十月十七日
九十高市府警保字第四一四三六號」之函文者，足見經該法院向
被告等提示並告以要旨者，應係高雄市政府九十年十月十七日九
十高市府警保字第四一四三六號函，筆錄係屬誤載，而該法院於
調查證據時既確已將高雄市政府上開函向被告等提示並告以要旨
，對被告等訴訟防禦權之行使，實無妨礙，況被告等對該把武士
刀係屬槍砲彈藥刀械管制條例所列管之刀械，復均不爭執；又更
(三)判決理由於引用上開高雄市政府函時，雖亦將該函發文機關誤
載為高雄市政府警察局，但其所載該函在卷宗之存置頁數，即為
上開高雄市政府函，益見更(三)判決所引用之上開高雄市政府警察
局函，其發文機關應係高雄市政府之誤載，然此項文字之顯然誤
寫，為更(三)判決之事實審法院非不得以裁定予以更正；再為更(三)
判決之事實審法院審判長於該案審判期日辯論後，已就科刑之範
圍請被告等表示意見，雖被告等均答稱：「殺死一個人而已，判
那麼重，請求輕判」等語，且該法院亦將被告等之此項供述合併
記載於筆錄上，有該審判筆錄足證，此雖與刑事訴訟法第九十七
條第一項：被告有數人時，應分別訊問之規定不盡相符，但以上
諸端，顯然於更(三)判決之結果無影響，原確定判決予以維持引用
，依刑事訴訟法第三百八十條規定，即難認有非常上訴理由(二)及
(七)所指審判程序違法之情事。(三)、為更(三)判決之事實審法院於審
判期日調查證據時，業經調取本件所查扣且包括乙○○持以殺害
林良璟兄弟所用而沾有血跡之西瓜刀在內之四把西瓜刀，將之併
提示予被告等辨識，有該法院刑事科借調贓證物品條及審判筆錄
可憑，故原確定判決及更(三)判決均引用該沾有血跡之西瓜刀資為
被告等論罪之證據，於法亦無不合；再更(三)判決之主文欄雖僅謂
：「扣案之……西瓜刀一把……均沒收」，未指明該把諭知沒收
之西瓜刀究係本件扣案四把西瓜刀中之那一把，但該判決理由欄
已敘明：「扣案沾有血跡之西瓜刀一把……為被告二人所有且係
供被告乙○○持以砍殺被害人二人所用，均係供犯罪所用之物，
併依刑法第三十八條第一項第二款規定宣告沒收。其餘扣案之西
瓜刀三把，則係被告二人預備供殺人犯罪之用，已經本院前審於
被告二人所處預備殺人罪名下宣告沒收，且非被告二人供犯殺人
罪所用之物，本院不另宣告沒收」等情，并無不能確定該判決主
文欄所宣告應沒收之該把西瓜刀之情事，原確定判決予以維持，
亦無非常上訴理由(四)所指理由與卷證資料不符及主文與理由矛盾
之違法。(四)、被告等之指定辯護人於為更(三)判決之事實審法院行
準備程序時，雖曾請求就被告等行兇當時之精神狀況作鑑定，但
因被告等立即表示其等於行兇當時精神狀況非常清楚，無鑑定之
必要，承審法官乃當庭諭知：「被告既然認為自己行兇當時精神
狀況清楚，毋庸送精神鑑定，則本件是否有送鑑定之必要，待合
議庭評議後再行決定」等語，有該準備程序筆錄可按，雖該法院
之合議庭嗣未就被告等應否送請精神鑑定做出決定，但其於更(三)
判決理由中已說明：目擊證人蔡進義已證稱其見被告等砍完人後
，從原來方向走回去，又再折回來，未見他們有走路不穩的樣子
；另警員吳瑞成亦證陳：查獲時被告等無神智不清情事各等語，
且被告等已自承其等於案發後係欲前往健仁醫院包紮傷口，而其
等於案發翌日接受警員詢問、檢察官偵訊及第一審法院為羈押訊
問時，對本件犯案過程，均能為有條理之敘述，且前後相互契合
，並無敘述內容跳脫、矛盾之情形等情，顯認定已無將被告等送
請精神鑑定之必要。原確定判決援用更(三)判決之該項理由，核無
非常上訴理由(五)所指調查未盡及判決理由不備之違誤。(五)、為更
(三)判決之事實審法院於審判期日調查證據時，已將更(三)判決採為
證據之卷附現場勘查報告及現場照片等物，向被告等逐一提示並
告以要旨，有該審判筆錄可徵；另更(三)判決理由欄亦已載明該等
勘查報告、現場照片等物係附存於相驗卷，並無指該等現場照片
係附存於該案第一審卷內，原確定判決援引上述證據為判決依據
，並無違誤。非常上訴理由(六)指為更(三)判決之事實審法院於審判
期日調查證據時，未將現場勘查報告及編號二十三等現場照片逐
一提示被告，以供辯論，且更(三)判決載述前開現場照片係存放於
該案第一審卷內，有審判期日應調查之證據而未予調查及判決理
由矛盾之違法云云，即與卷存證據資料不符，顯非依據卷內資料
執為指摘，綜上所述，原確定判決并無非常上訴意旨所指摘之違
法情形，非常上訴意旨所指，不無誤會難認為有理由，應予駁回
。
據上論結，應依刑事訴訟法第四百四十六條，判決如主文。
中　　華　　民　　國　九十四　年　　六　　月　 十六　 日
                      最高法院刑事第十二庭
                          審判長法官  謝　俊　雄
                                法官  陳　世　雄
                                法官  蘇　振　堂
                                法官  吳　信　銘
                                法官  徐　文　亮
      本件正本證明與原本無異
                                      書  記  官
中　　華　　民　　國　九十四　年　　六　　月　 二十   日
                                                      V
